ACORDAO-COMPLETO-2355027

ACÓRDÃO 1294/2019 ATA 19/2019 - PLENÁRIO

VISTOS, relatados e discutidos estes autos de auditoria realizada no âmbito do Fiscobras-2016 sobre as obras de construção da BR432/RR – Cantá e Novo Paraíso no Estado de Roraima;
ACORDAM os Ministros do Tribunal de Contas da União, reunidos em Sessão do Plenário, ante as razões expostas pelo Relator, em:
9.1. determinar, nos termos do art. 43, I, da Lei nº  8.443, de 1992, e do art. 250, II, do RITCU, que, no prazo de 90 (noventa) dias contados da ciência desta deliberação, o Departamento Nacional de Infraestrutura de Transportes, por meio do seu Instituto de Pesquisas Rodoviárias, adote as seguintes medidas:
9.1.1. realize, com o apoio e o acompanhamento, se possível, do Consórcio Tecson-Empa-Plano e da empresa supervisora (Incorp Consultoria e Assessoria) , os ensaios geotécnicos necessários e suficientes para estabelecer o valor representativo do fator de homogeneização dos solos das caixas de empréstimo utilizadas nas obras de construção da BR-432/RR – no km 119,20 ao km 165,44 – junto ao Contrato nº 310/2011;
9.1.2. estabeleça e defina, antes da realização dos ensaios anunciados pelo item 9.1.1 deste Acórdão, os seguintes parâmetros: a localização e a quantidade dos furos de sondagens; o modelo estatístico a ser adotado nos cálculos; o método a ser empregado para a determinação da umidade do solo; além de outros parâmetros técnicos necessários à correta definição do aludido fator de homogeneização dos solos;
9.1.3. informe o valor representativo do aludido fator de homogeneização referente aos solos, calculando-o com base nos resultados dos ensaios anunciados pelo item 9.1.1 deste Acórdão; 
9.2. determinar, nos termos do art. 45 da Lei nº  8.443, de 1992, e do art. 250, II, do RITCU, que, no prazo de 120 (cento e vinte) dias contados da ciência desta deliberação, o Departamento Nacional de Infraestrutura de Transportes informe o TCU sobre o efetivo resultado das medidas adotadas em cumprimento à determinação prolatada pelo item 9.1 deste Acórdão e, ainda, sobre o resultado das medidas adotadas para o ressarcimento do eventual dano ao erário decorrente do pagamento de medições efetuadas com a superestimação nos quantitativos de terraplenagem no âmbito do Contrato nº 310/2011, diante do valor representativo para o aludido fator de homogeneização descrito no item 9.1.3 deste Acórdão em patamar inferior a 1,25, devendo apresentar os correspondentes memoriais de cálculo, entre outros elementos de convicção correlatos, sem prejuízo, se necessário, da eventual instauração da subsequente tomada de contas especial, nos termos do art. 8º da Lei nº  8.443, de 1992;
9.3. determinar que a unidade técnica adote as seguintes medidas:
9.3.1. envie a cópia deste Acórdão, acompanhado do Relatório e da Proposta de Deliberação que o fundamenta, além da cópia do relatório de auditoria, ao Departamento Nacional de Infraestrutura de Transportes, ao Consórcio Tecson-Empa-Plano e à Incorp Consultoria e Assessoria, para ciência e adoção das providências cabíveis; e
9.3.2. arquive o presente processo, nos termos do art. 169, V, do RITCU, sem prejuízo de promover o monitoramento das determinações prolatadas pelos itens 9.1 e 9.2 deste Acórdão.

Auditoria realizada no âmbito do Fiscobras 2016 nas obras de construção da BR 432/RR  Cantá e Novo Paraíso, no estado de Roraima

Superintendência Regional do DNIT no Estado do Amazonas.

3. Interessados: Congresso Nacional (vinculador); Consórcio Tescon-Empa-Plano (CNPJ 13.727.876/0001-86).

13.1. Ministros presentes: José Mucio Monteiro (Presidente), Benjamin Zymler, Augusto Nardes, Raimundo Carreiro e Ana Arraes.
13.2. Ministro-Substituto convocado: Marcos Bemquerer Costa.
13.3. Ministros-Substitutos presentes: André Luís de Carvalho (Relator) e Weder de Oliveira.

ANDRÉ DE CARVALHO

Trata-se de auditoria realizada no âmbito do Fiscobras-2016 sobre as obras de construção da BR432/RR – Cantá e Novo Paraíso no Estado de Roraima. 
Após a análise final do feito, o auditor federal da SeinfraRodoviaAviação lançou o seu parecer conclusivo à Peça 52, com a anuência dos dirigentes da unidade técnica (Peças 53 e 54) , nos seguintes termos:
“ (...) HISTÓRICO
Esta fiscalização (Fiscalis 448/2015) é decorrente de deliberação constante em Despacho de 15/9/2015 do Min. André de Carvalho (TC Processo 018.299/2015-6, peça 3) . A auditoria, realizada entre novembro/2015 e março/2016, abrangeu o período de 1/12/2010 a 14/12/2015.
Os achados de auditoria apresentados no Relatório de Fiscalização 448/2015 (peça 31) foram:
superfaturamento decorrente de quantitativo inadequado (Achado III.1) ; e
utilização de materiais, equipamentos ou métodos construtivos incompatíveis com as especificações técnicas dos serviços contratados (Achado IV.1) .
Em razão da delegação de competência conferida pelo Excelentíssimo Ministro Relator, André de Carvalho, e ante à análise realizada neste processo de Relatório de Auditoria, foram determinadas as oitivas da Superintendência Regional do DNIT no estado de Roraima – SRDNIT/RR e do Consórcio Tescon/Empa/Plano, executor das obras, acerca do indício de superestimativa de quantidades nas medições do Contrato 310/2011 relativas aos serviços de escavação, carga e transporte de material de primeira categoria – ECT 1ª – e indenização de jazidas (Achado III.1) . 
Quanto ao Achado IV.1, ainda durante os trabalhos da auditoria foram coletados elementos que, à época, poderiam subsidiar uma proposta de mérito. Contudo, naquele momento processual, ponderou-se que tal proposta de encaminhamento deveria ser postergada para quando da resolução do mérito do Achado III.1. Desse modo, as irregularidades relativas ao Achado IV.1 também serão objeto de análise nesta instrução.  
Exame Técnico
ANÁLISE DAS OITIVAS 
OITIVA DO DEPARTAMENTO NACIONAL DE INFRAESTRUTURA DE TRANSPORTES – DNIT – ACHADO III.1
Por meio do Ofício 0353/2016-TCU/SeinfraRodovia, do dia 4/5/2016 (peça 35) , foi comunicado à SRDNIT/RR a respeito dos: 
‘indícios de superfaturamento no Contrato 310/2011 no valor de R$ 1.524.522,32 (1/2010) , ocorrido em razão de ter sido adotado nas medições contratuais um fator de homogeneização de 1,25 que, em princípio, não representa as características geotécnicas do solo utilizado nos aterros, acarretando superestimativa nos quantitativos medidos dos serviços de escavação, carga e transporte de material de primeira categoria e indenização de jazidas, contrariando o disposto nos artigos 66 e 67, §1º, da Lei 8666/1993, e nos artigos 1º e 2º da Instrução de Serviço-DNIT 05/2006.’
RESPOSTA:
Em expediente do dia 4/7/2016 (peça 47) , Ofício 181/SRDNIT/RR, a Autarquia apresentou sua manifestação em resposta à oitiva.
Em síntese, a SRDNIT/RR buscou refutar o fator de homogeneização de 1,11 estabelecido no projeto executivo e considerado pela equipe de auditoria para realizar a estimativa do superfaturamento. Para tanto, assegurou que o fator de homogeneização representativo para a obra seria 1,30, valor obtido tomando por base uma nova campanha de ensaios realizada em 2016.
A Superintendência Regional sustentou que as áreas efetivamente exploradas não possuiriam a mesma posição indicada no projeto, de modo que a distribuição planialtimétrica dos ensaios realizados no âmbito da campanha de 2016 seria mais precisa, por se situar exatamente nas áreas exploradas. Ainda trouxe a informação de que o solo da região adjacente contígua à área explorada teria as mesmas características geotécnicas daquela onde o solo utilizado na obra foi removido. 
A SRDNIT/RR apresentou, também, a comparação do coeficiente de variação dos ensaios de densidade realizados no projeto executivo com o coeficiente de variação característico obtido em pesquisa para diferentes solos. Dessa comparação, segundo a Superintendência, o valor de 1,8% (peça 47, p. 8) para o coeficiente de variação das densidades obtidas no projeto executivo seria muito baixo. Conforme a SRDNIT/RR, tal valor deveria estar compreendido entre 7 e 10%, faixa dos valores característicos do coeficiente de variação da média da densidade in situ do solo da classificação de Warrick. Já nos resultados da campanha de 2016, o coeficiente de variação de 5,44% estaria, consoante a SRDNIT/RR, compatível com a classificação de Warrick (peça 47, p. 18) , mostrando uma variabilidade característica dos resultados de ensaios de densidade in situ. 
Ainda sobre a comparação dos dados da densidade in situ do solo do projeto executivo com estudos teóricos, a SRDNIT/RR realizou análise comparativa da média das densidades do projeto executivo com a média das densidades definida em pesquisa desenvolvida por Udine Garcia Benedetti em sua tese de mestrado intitulada de Estudo Detalhado dos Solos do Campus do Cauamé da UFRR, em Boa Vista. Com essa comparação a defendente concluiu que haveria uma clara discrepância entre os resultados obtidos no estudo e aqueles do projeto executivo (peça 47, p. 13) .
A SRDNIT/RR também trouxe comparações entre a distribuição de frequência dos resultados de densidade do projeto executivo e dos resultados de densidade da campanha de 2016 com um diagrama de distribuição teórica obtido no trabalho intitulado ‘Caracterização estatística de variáveis físicas do solo’ produzido por Maria da Glória Bastos de Freitas Mesquita, Sérgio Oliveira Moraes e José Eduardo Corrente, do Departamento de Ciência do Solo da Universidade Federal de Lavras e da Escola Superior de Agricultura ‘Luiz de Queiroz’ (peça 48, p. 8) . Dessa comparação, a defendente asseverou que haveria uma anomalia na distribuição estatística dos resultados dos ensaios de densidade do projeto executivo, fato que não teria sido verificado ao se comparar a distribuição dos resultados dos ensaios realizados na campanha de 2016 (peça 47, p. 12) .
A Superintendência atribuiu ao método de determinação da umidade natural pelo medidor de umidade tipo Speedy um erro para maior no valor da densidade do solo, da ordem de 5%. Ademais, argumentou que a determinação da umidade do solo deveria ser feita pelo método da secagem em estufa. Segundo a defendente, caso a medição seja pelo medidor de umidade tipo Speedy dever-se-ia considerar uma correção do erro em razão da umidade não removida, sendo 1,2% para solos arenosos e 1,4% para solos argilosos.  
A SRDNIT/RR também sustentou que há diferença entre a densidade de solo do ensaio de laboratório e a do corpo de aterro executado, em razão da energia de compactação de pesados equipamentos, pois, segundo a defendente, a energia aplicada numa camada também agiria sobre as camadas subjacentes e consequentemente aumentariam as suas densidades. Tal diferença, consoante estimativa da SRDNIT/RR, seria da ordem de 8,10% devido essa energia de compactação (peça 47, p. 25) .
ANÁLISE:
Primeiramente, cabe registrar que a SRDNIT/RR se contradiz quando afirma que os dados de densidade da campanha de 2016 devem ser considerados para o cálculo do fator de homogeneização, em detrimento dos dados do projeto executivo, em razão da precisão da localização dos ensaios da campanha de 2016. Essa contradição pode ser comprovada nos subitens a seguir.
Note-se que por um lado a SRDNIT/RR assevera que os dados da campanha de 2016 merecem ser considerados pela sua precisão de localização, contudo, por outro lado, também apresenta um estudo comparativo do solo da região da obra com o solo do Campus do Cauamé da UFRR, em Boa Vista, para respaldar os dados da campanha de 2016, sendo que o Campus do Cauamé é distante em mais de 100 km do início da obra na cidade de Cantá-RR, conforme Figura 1, a seguir.  

Figura 1 – Distância do Campus do Cauamé da UFRR em Boa Vista o início do trecho em Cantá das obras de construção da rodovia BR432/RR (Segmento: Cantá – Novo Paraíso) . (Fonte: Google Maps) 
Os ensaios realizados no âmbito da campanha de 2016 e do projeto executivo apresentam pequenas diferenças de localização, da ordem de dezena de metros, conforme se verifica na Tabela 1, a seguir. Dessa forma, não seria desarrazoado admitir que, para essas pequenas distâncias, as propriedades do solo desses locais mantenham uma certa continuidade, não alterando, de maneira significativa, as suas características geotécnicas. No entanto, não se pode garantir essa mesma continuidade para distâncias da ordem de 100 km. 
Logo, se a precisão dos ensaios da campanha de 2016 está sendo considerada pela SRDNIT/RR como um argumento válido para respaldar a consistência dos dados de densidade obtidos nessa campanha, não cabe à SRDNIT/RR comparar as características do solo da obra com as características do solo do Campus do Cauamé da UFRR também para fundamentar a confiabilidade dos ensaios da campanha de 2016, ou para desqualificar os resultados constantes do projeto executivo. Repita-se que o Campus do Cauamé é distante em mais de 100 km do início da obra na cidade de Cantá-RR.
	Tabela 1 – Localização das caixas de empréstimo da campanha de 2016 e do projeto executivo.
	Localização dos empréstimos do projeto executivo – peça 29.
	Reposicionamento da localização dos empréstimos da campanha de 2016 – peça 24, p.7/8.

	Empréstimo – 01
Estaca 36 
	Empréstimo – 06
Estaca 55

	Empréstimo – 02
Estaca 293
	Empréstimo – 05
Estaca 333

	Empréstimo – 03
Estaca 478
	Empréstimo – 03
Estaca 1037

	Empréstimo – 04
Estaca 769 
	Empréstimo – 04
Estaca 763

	Empréstimo – 05
Estaca 1200 
	Empréstimo – 02
Estaca 1218

	Empréstimo – 06
Estaca 1475
	Empréstimo – 01
Estaca 1474

	Empréstimo – 07
Estaca 1775 
	Empréstimo – 07
Estaca 1175

	Empréstimo – 08
Estaca 2275 
	Empréstimo – 08
Estaca 2245

Fonte: Elaboração própria a partir dos dados constantes nas peças 29 e 24, p. 7/8. Observação: A localização dos empréstimos do projeto executivo já considera o reposicionamento de estacas realizado na revisão desse projeto
Dessa forma, apenas o fato de os ensaios da campanha de 2016 terem sido supostamente realizados no local exato das caixas de empréstimo utilizadas na obra não pode servir para comprovar, de maneira inequívoca, a maior representatividade desses dados. Tampouco pode servir para desqualificar, por completo, os resultados apresentados no projeto. Isso porque os locais de execução dos ensaios do projeto e da campanha de 2016 são relativamente próximos (distâncias da ordem de dezenas de metros) . Desse modo, seria esperado que os respectivos resultados fossem semelhantes. Considerando a diferença verificada entre as duas campanhas, é razoável admitir que uma delas não foi realizada atendendo fielmente aos ditames dos normativos. Contudo, nos autos não existem elementos que permitam concluir qual das campanhas foi realizada em desacordo com as normas.
Quanto aos dados relativos aos estudos dos solos do Campus do Cauamé da UFRR, considerando a distância desse local para a obra, não se mostra razoável utilizar os parâmetros desse estudo para desqualificar os resultados dos ensaios constantes do projeto.
Em relação à afirmação da SRDNIT/RR de que o método de determinação da umidade natural pelo medidor de umidade tipo Speedy provoca um erro na densidade do solo quando comparado com o método da secagem em estufa, a Superintendência não apresentou qualquer estudo técnico científico que justificasse um erro da ordem de 5% na densidade, no caso de se utilizar métodos diferentes na medição da umidade. 
Ademais, as fotos constantes do anexo da defesa do consórcio construtor mostram que o equipamento utilizado para medir a densidade in situ do solo é justamente o medidor do tipo Speedy (peça 48, p. 25-40) . Isto é, a SRDNIT/RR atribui erro ao medidor do tipo Speedy, porém foi esse o equipamento utilizado na campanha de 2016 na medição da umidade do solo. Portanto, seja pela inexistência de estudo técnico justificando o erro da ordem de 5% na densidade se o medidor for do tipo Speedy, seja pela constatação de que o equipamento criticado pela SRDNIT/RR é o mesmo utilizado na campanha de 2016, o argumento de existência desse erro na densidade in situ do solo ao empregar o medidor do tipo Speedy para medir a umidade não merece prosperar.   
No que concerne à diferença entre a densidade de solo do ensaio de laboratório e a densidade do corpo de aterro executado, em razão do processo de compactação do aterro, do mesmo modo, a SRDNIT/RR não apresentou estudos que comprovassem o acréscimo da ordem de 8% na densidade efetiva do aterro em relação ao solo compactado em laboratório. 
Ademais, mesmo admitindo a ocorrência de algum acréscimo de compactação (seja no corpo de aterro, seja na caixa de empréstimo) , esse possível excesso de compactação já está compreendido no percentual de 5% acrescido no cálculo do fator de homogeneização, o qual também compensa perdas durante o transporte. Desse modo, o único acréscimo que deve ser computado para determinar o fator de homogeneização é o de 5% para compensar perdas durante o transporte dos materiais de terraplenagem e possíveis excessos na compactação, consoante transcrição do Manual de Implantação Básica de Rodovia – IPR742/2010 (peça 50) . 
	‘Na prática, costuma-se trabalhar com valores médios de Dcorte e Dcomp, para segmentos de características geológicas homogêneas, aplicando-se ainda um fator de segurança, usualmente de 5%, para compensar perdas durante o transporte dos materiais de terraplenagem e possíveis excessos na compactação. (Grifo nosso) .
No que tange à classificação de Warrick & Nielsen (1980) , verifica-se que esses pesquisadores estudaram a variabilidade de diversas propriedades dos solos. Nos seus estudos, constataram que, para algumas propriedades, a variabilidade expressa pelo coeficiente de variação (CV) pode ser inferior a 10 %, enquanto que para outras, pode superar 1.000 %. Classificaram a variabilidade em três níveis: baixa (CV < 12 %) , média (12 % < CV <52 %) e alta (CV > 52 %) . Um baixo valor do CV diz que o solo apresenta baixa variabilidade das suas características. 
No caso da densidade in situ, tal como afirma a SRDNIT/RR, os pesquisadores Warrick & Nielsen (1980) relatam coeficientes de variação entre 7 e 10%, considerando os resultados obtidos por diferentes pesquisadores em diferentes tipos de solos.
Na comparação apresentada pela SRDNIT/RR do CV do projeto executivo e da campanha de 2016 com o coeficiente de variação da classificação de Warrick, o CV de 1,8% dos ensaios de densidade realizados no projeto executivo demonstra tão somente que a densidade do solo apresenta menor variabilidade em comparação com CV de 5,44%, obtido na campanha de 2016. 
Ademais, analisando-se estritamente os resultados obtidos no projeto executivo (CV de 1,8%) e na campanha de 2016 (CV de 5,44%) , verifica-se que ambos não estão enquadrados dentro do intervalo de CV (7% a 10%) definido por Warrick para a densidade in situ. Ou seja, a comparação dos dados da campanha de 2016 com o intervalo de Warrick não permite qualificar, de maneira inequívoca, esses dados como mais representativos em relação aos dados do projeto executivo. De igual modo, a comparação dos dados do projeto executivo com o intervalo de Warrick não permite desqualificar esses resultados, por completo.  
Quanto à comparação dos dados com a distribuição normal de probabilidade, verifica-se que o tratamento estatístico realizado pela SRDNIT/RR agrupou as médias das densidades de todas as caixas de empréstimos, contudo essa comparação poderia fornecer resultados mais representativos no caso de ter sido feita para cada caixa de empréstimo em separado. Ou seja, ao agrupar em um mesmo estudo solos que podem apresentar características diferentes - já que as caixas de empréstimos se distribuem por toda a rodovia, cerca de 50,0 km de extensão – o estudo estatístico pode não representar de forma fidedigna as características do solo. Portanto, o estudo estatístico apresentado pela SRDNIT/RR a fim de justificar a consistência e a representatividade dos dados do ensaio da campanha de 2016, em detrimento dos dados do projeto executivo, apresenta a fragilidade de agrupar solos com possíveis diferenças em suas características geotécnicas. 
Ante ao exposto, conclui-se que a SRDNIT/RR não apresentou justificativas técnicas que fundamentem, sem sombra de dúvidas, a adoção do fator de homogeneização de 1,25 nas medições dos serviços de escavação, carga e transporte de material de primeira categoria e indenização de jazidas do Contrato 310/2011, contrariando o disposto nos artigos 66 e 67, §1º, da Lei 8666/1993, e nos artigos 1º e 2º da Instrução de Serviço-DNIT 05/2006.
OITIVA DO CONSÓRCIO TESCON/EMPA/PLANO – ACHADO III.1.
Por meio do Ofício 0390/2016-TCU/SeinfraRodovia, do dia 4/5/2016 (peça 38) , foi comunicado ao consórcio executor das obras construção BR-432/RR a respeito do indício de superfaturamento no Contrato 310/2011 no valor de R$ 1.524.522,32 (1/2010) , ocorrido em razão de ter sido adotado nas medições contratuais um fator de homogeneização de 1,25 que, em princípio, não representa as características geotécnicas do solo utilizado nos aterros, acarretando superestimativa nos quantitativos medidos dos serviços de escavação, carga e transporte de material de primeira categoria e indenização de jazidas, contrariando o disposto nos artigos 66 e 67, §1º, da Lei 8666/1993, os artigos 62 e 63 da Lei 4.320/64 e nos artigos 1º e 2º da Instrução de Serviço-DNIT 05/2006.
RESPOSTA:
Em expediente do dia 11/7/2016 (peça 48) , o consórcio construtor apresentou sua manifestação em resposta à oitiva. No geral, o teor dessas explicações é semelhante àquele apresentado pelo DNIT.
Igualmente à SRDNIT/RR, o defendente trouxe argumentos buscando refutar o fator de homogeneização de 1,11 (extraído dos ensaios realizados no âmbito do projeto executivo – peça 29) considerado pela equipe de auditoria na estimativa do superfaturamento das medições de terraplenagem do Contrato 310/2011. O consórcio defendeu a adoção dos resultados dos ensaios de densidade in situ obtidos na campanha realizada em 2016, empreendida pelo próprio consórcio construtor, tendo o acompanhamento da empresa supervisora das obras (peça 26) .  
Primeiramente, o manifestante alegou que a localização planimétrica da área estudada durante a elaboração do projeto executivo da obra não é precisamente a mesma localização da área que foi utilizada como caixas de empréstimo para a execução da terraplenagem. Disse também que a posição altimétrica (profundidade do ensaio) pôde ser melhor estabelecida após a exploração das caixas de empréstimo. Isto é, com a localização exata planimétrica e altimétrica das caixas de empréstimo, a campanha de março de 2016 pôde assegurar a execução dos ensaios tanto no fundo das caixas já exploradas quanto nas regiões adjacentes às essas caixas. Desse modo, segundo o defendente, essa campanha não apresentaria diferenças de localização observadas entre o projeto e a efetiva exploração, assegurando a exata identificação do solo utilizado no serviço de terraplenagem da obra. 
O consórcio se colocou à disposição para a realização de uma nova campanha de ensaios para dirimir as dúvidas existentes entre os ensaios constantes do projeto e os ensaios da campanha de 2016, inclusive abrindo a possibilidade de esta Corte de Contas indicar o laboratório a ser responsável pela realização dos novos testes.
O consórcio também trouxe comparações entre a distribuição de frequência dos resultados de densidade do projeto executivo e dos resultados de densidade da campanha de 2016 com um diagrama de distribuição teórica obtido no trabalho intitulado ‘Caracterização estatística de variáveis físicas do solo’ produzido por Maria da Glória Bastos de Freitas Mesquita, Sérgio Oliveira Moraes e José Eduardo Corrente, do Departamento de Ciência do Solo da Universidade Federal de Lavras e da Escola Superior de Agricultura ‘Luiz de Queiroz’ (peça 48, p. 8) . Dessa comparação, o defendente asseverou que haveria uma anomalia na distribuição estatística dos resultados dos ensaios de densidade do projeto executivo, fato que não teria sido verificado ao se comparar a distribuição dos resultados dos ensaios realizados na campanha de 2016. 
O consórcio alegou, ainda, que a experiência tem demostrado que, em geral, a relação entre o volume escavado e o volume de corpo de aterro resultante seria de cerca de 1,30, ou até maior. Conforme o defendente, tal afirmação estaria fundamentada no fato de a densidade final do solo compactado no corpo de aterro ser sempre maior que a densidade de laboratório, na medida em que cada camada executada exerceria o efeito de sua compactação sobre a camada subjacente aumentando a compactação do corpo de aterro.
ANÁLISE:
O trabalho intitulado ‘Caracterização estatística de variáveis físicas do solo’ teve como objetivo caracterizar estatisticamente as variáveis de um solo do estado de São Paulo, donde concluiu-se que, para o solo em estudo, não foram detectados valores discrepantes e que as variáveis analisadas podem ser representadas pela função densidade de probabilidade normal, com exceção da variável condutividade hidráulica saturada (peça 51) . 
Considerando os elementos do referido trabalho, avalia-se que o emprego de suas conclusões (sobretudo em relação ao valor da densidade in situ do solo) no caso em análise é inadequado, na medida em que se compara um solo do estado de Roraima com um solo de São Paulo. Como já dito, o comportamento dos solos tende a ser diverso para distâncias tão grandes, principalmente quando se trata de solos diferentes. O solo de São Paulo utilizado no trabalho é um Latossolo (solo com alto teor de argila) com textura argilo arenosa, enquanto o material das caixas de empréstimos utilizadas na BR432/RR é uma areia siltosa (peça 22) . Isto é, enquanto o solo de São Paulo é um solo argiloso, o de Roraima é um solo arenoso, portanto materiais com composições mineralógicas distintas. Mesmo que os dois solos apresentassem composição mineralógica semelhante, as conclusões do trabalho não poderiam servir para descaracterizar, por completo, os resultados dos ensaios do projeto, considerando que os dois solos são oriundos de regiões geográficas completamente distintas. 
O restante da explanação apresentada pelo consórcio construtor já foi examinada quando da análise da manifestação da SRDNIT/RR. Assim, conclui-se que o consórcio também não apresentou justificativas técnicas que fundamentem, sem sombra de dúvidas, a adoção do fator de homogeneização de 1,25 nas medições dos serviços de escavação, carga e transporte de material de primeira categoria e indenização de jazidas do Contrato 310/2011.
II.2.1 CONSIDERAÇÕES ADICIONAIS
Tem-se dois resultados para o fator de homogeneização: 1,31 (da campanha de 2016, sendo que se adotou o fator de 1,25 nas medições dos serviços de ECT e indenização de jazidas do Contrato 310/2011) e 1,11 (conforme projeto executivo) . Diante disso, visto que a diferença verificada entre os dois resultados é relativamente grande (por serem resultados de solos localizados em locais distantes não mais que dezenas de metros) ; considerando que apenas um deles representa as características do solo das caixas de empréstimo da obra; e ainda tendo em vista que a SRDNIT/RR e o consórcio construtor não lograram êxito em desqualificar, por completo, os ensaios constantes do projeto executivo, nem demonstrar, de maneira inequívoca, que os dados coletados na campanha de ensaios de 2016 são os que de fato representam o solo das caixas de empréstimo da obra; é razoável admitir que seja necessária a efetivação de uma nova campanha de ensaios para a comprovação do fator de homogeneização representativo do solo utilizado na obra. 
Sendo necessária a realização de uma nova campanha de ensaios, restaria definir os responsáveis pela efetivação desse trabalho. Nesse sentido, das competências previstas para a Coordenação do Instituto de Pesquisas Rodoviárias – IPR, artigo 106 do Regimento Interno do DNIT (Resolução 26, de 25/5/2016) , o inciso VI traz o seguinte: ‘realizar estudos, avaliações e ensaios visando respaldar pesquisas, controles tecnológicos e auditorias na área de engenharia rodoviária’. Ou seja, o IPR tem competência regimental para realizar ensaios para fundamentar auditorias de engenharia rodoviária no DNIT. Assim, avalia-se que o IPR pode ser o responsável pela realização de uma nova campanha de ensaios, definindo, por exemplo, o tamanho das amostras, os locais dos ensaios, o modelo da análise estatística a ser empregado, e outros parâmetros técnicos que, em conjunto, permitam definir o valor representativo do fator de homogeneização do solo das caixas de empréstimo utilizadas nas obras da BR-432/RR. 
Cabe ressaltar que uma nova campanha de ensaios deverá contar com a participação do consórcio construtor, na medida em que recebeu o pagamento de medições cujos quantitativos estão sendo questionados, e da fiscalização da obra (SRDNIT/RR e empresa supervisora) , na medida em que aprovaram as medições cujos quantitativos estão sendo questionados.  
Registre-se que, em princípio, não se vislumbram impedimentos para que sejam utilizados equipamentos e pessoal de qualquer um dos atores envolvidos na realização da nova campanha de ensaios. Isso porque, os trabalhos devem ser acompanhados por todos os envolvidos na questão (SRDNIT/RR, consórcio construtor e empresa supervisora) . Ademais, a utilização de equipamentos e pessoal de qualquer um dos atores proporcionará a diminuição dos custos do estudo e o tempo para o alcance dos resultados, haja vista a desnecessidade de realização de licitação para contratação da execução dos serviços. 
Por fim, cumpre salientar que sendo obtido um fator de homogeneização inferior a 1,25, restará caracterizada a ocorrência de dano ao Erário referente ao superfaturamento de quantidades dos serviços de ECT 1ª categoria e indenização de jazida relativos ao Contrato 310/2011. Nesse caso, caberá ao DNIT promover medidas administrativas no sentido de viabilizar o ressarcimento dos valores pagos indevidamente, inclusive, se for o caso, a autuação do respectivo processo de tomadas de contas especiais, conforme previsto nos art. 3º e 4º da Instrução Normativa – TCU 71, de 21/11/2012.
Necessário ainda alertar que a ausência de adoção das medidas administrativas visando a recuperação do dano ao Erário, mormente a devida autuação do processo de tomada de contas especial, constitui responsabilidade solidária da respectiva autoridade administrativa competente, nos termos do art. 8º da Lei 8.443/1992.
ANÁLISE DO ACHADO IV.1
Esse indício de irregularidade diz respeito à utilização de materiais, equipamentos ou métodos construtivos incompatíveis com as especificações técnicas dos serviços contratados. Constatou-se medição a maior no valor de R$ 295.176,25 (1/2010) em razão da execução de meios-fios (MFC-03 e MFC-05) e de enleivamento em desconformidade com o disposto nas respectivas especificações de serviço e composições de preço unitário. Também se verificou que a maior parte do material depositado nos bota-foras da obra não se encontrava compactada, o material sequer estava espalhado.  
RESPOSTA:
Mesmo que, em princípio, não tenha sido proposta oitiva dos interessados, o DNIT, em sede do Ofício 121/2016 – SR/DNIT/RR (peça 43) , apresentou a Nota Técnica 001/COENG/SRDNIT-RR/2016 com informações acerca desses questionamentos apontados pelo TCU na auditoria. 
ANÁLISE:
Em relação à inexecução do lastro de brita nos meios-fios, tipo MFC-03 e MFC-05 – moldados in loco, a SRDNIT/RR informou que reduziu o valor do MFC-03, diminuiu de R$ 52,93 (1/2010) para R$ 45,82 (1/2010) , e do MFC-05, o valor diminuiu de R$ 59,66 (1/2010) para 48,97 (01/2010) (peça 43) . A SRDNIT/RR apresentou o detalhamento dos segmentos com meio-fio sem lastro de brita (peça 43) , sendo que os totais não executados de meio-fio sem lastro de brita foram: 6.526,70 m de MFC03 e 1.222,70 m de MFC-05. O valor a ser estornado devido a essa falha executiva é de R$ 59.475,50 (1/2010) . 
Já em relação ao serviço de enleivamento, onde se utilizou grama em mudas em vez de grama em placas, a SRDNIT/RR também confirmou a irregularidade apontada pela equipe de fiscalização e apresentou cálculos informando que o valor a ser estornado para o referido serviço é de R$ 397.585,06 (1/2010) - peça 43. 
A comprovação do ressarcimento dos valores pagos indevidamente se deu por meio da apresentação da 40ª medição final, a qual demonstra um estorno no valor de R$ 457.060,56 (1/2010) e com o devido reajustamento, R$ 618.874,41 (01/2016) – peça 43, p. 20-24.
Quanto a irregularidade referente ao material depositado nos bota-foras, no próprio Relatório de Fiscalização 448/2015 a equipe de auditoria consignou que:
‘50. Em sua manifestação, também neste caso, a SRDNIT/RR confirmou a ocorrência da irregularidade e informou que o Consórcio construtor estaria concluindo a correção dos serviços. Nesse sentido, apresentou relatório fotográfico (Evidência 8) com a situação de alguns bota-foras antes, durante e depois da correção da impropriedade. Nessas fotografias, visualiza-se a execução dos serviços de espalhamento e compactação dos bota-foras, comprovando que, de fato, a SRDNIT/RR adotou providências visando corrigir a irregularidade apontada.’
Diante das informações apresentadas, pode-se concluir que a SRDNIT/RR adotou providências no sentido de corrigir as irregularidades relativas ao Achado IV.1, não sendo necessária a elaboração de propostas de encaminhamento em relação a esse achado. 
CONCLUSÃO	
Analisaram-se as manifestações apresentadas pela SRDNIT/RR e pelo Consórcio Tescon/Empa/Plano (executor das obras de construção da BR-432/RR-  km 119,20 ao km 165,44 – Contrato 310/2011) em resposta à oitiva realizada em razão das irregularidades apontadas no Relatório de Fiscalização 448/2015 (peça 31) : 
Superfaturamento decorrente de quantitativo inadequado (Achado III.1) ; e
Utilização de materiais, equipamentos ou métodos construtivos incompatíveis com as especificações técnicas dos serviços contratados (Achado IV.1) .
Quanto ao Achado III.1, tanto a SRDNIT/RR quanto o consórcio construtor não lograram êxito em comprovar que os solos das caixas de empréstimos utilizadas nas obras de construção BR432/RR (km 119,20 ao km 165,44) apresentam características geotécnicas que fundamentem a adoção do fator de homogeneização de 1,25 nas medições dos serviços de escavação, carga e transporte de material de primeira categoria e indenização de jazidas no Contrato 310/2011. Assim, permanecem os indícios de superfaturamento decorrente de medição de quantitativo inadequado, fato que contraria o disposto nos artigos 66 e 67, §1º, da Lei 8666/1993, e nos artigos 1º e 2º da Instrução de Serviço-DNIT 05/2006.
Diante da permanência da dúvida em relação ao valor do fator de homogeneização (1,25 utilizado nas medições ou 1,11 apresentado no projeto executivo das obras) conclui-se pela necessidade de o DNIT, por meio do IPR -  conforme competência prevista no inciso VI, artigo 106, do Regimento Interno do DNIT (Resolução 26, de 5/5/2016) , realizar novos ensaios geotécnicos para viabilizar a determinação do real valor desse parâmetro. Essa nova campanha de ensaios deverá contar com a participação do consórcio executor das obras, da empresa supervisora das obras e dos fiscais da SRDNIT/RR, uma vez que esses atores estão envolvidos direta ou indiretamente nos indícios de irregularidade apontados.
Ademais, caberá ao DNIT, por meio do IPR, na qualidade de condutor dos trabalhos, definir a localização e a quantidade dos furos de sondagens, o modelo estatístico a ser adotado, o método a ser empregado para determinação da umidade do solo, bem como outros parâmetros técnicos necessários à correta definição do fator de homogeneização dos solos em questão.
Registre-se que, em princípio, não se vislumbram impedimentos para que sejam utilizados equipamentos e pessoal do consórcio construtor ou da empresa supervisora. Isso porque os trabalhos deverão ser acompanhados por todos os envolvidos no problema e a utilização de equipamentos e pessoal de qualquer um deles proporcionará a diminuição dos custos do estudo e o tempo gasto para o alcance dos resultados.  Note-se que, nesse caso, não será necessária a realização de uma licitação específica para contratação da execução dos estudos. 
Cumpre salientar, ainda, que sendo obtido um fator de homogeneização inferior a 1,25, restará caracterizada a ocorrência de dano ao Erário referente ao superfaturamento de quantidades dos serviços de ECT 1ª categoria e indenização de jazida relativos ao Contrato 310/2011. Nesse caso, caberá ao DNIT promover medidas administrativas no sentido viabilizar o ressarcimento dos valores pagos indevidamente, inclusive, se for o caso, a autuação do respectivo processo de tomadas de contas especiais, conforme previsto nos art. 3º e 4º da Instrução Normativa – TCU 71, de 21/11/2012.
Necessário ainda salientar que a ausência de adoção das medidas administrativas visando a recuperação do dano ao Erário, mormente a devida autuação do processo de tomada de contas especial, constitui responsabilidade solidária da respectiva autoridade administrativa competente, nos termos do art. 8º da Lei 8.443/1992.
Quanto ao Achado IV.1, conclui-se que a SRDNIT/RR adotou providências no sentido de corrigir as irregularidades apontadas, não sendo necessária a elaboração de propostas de encaminhamento em relação a esse achado. 
Cabe registrar que a correção das irregularidades relativas ao Achado IV.1 culminaram com o estorno no valor de R$ 457.060,56 (1/2010) e com o devido reajustamento, R$ 618.874,41 (01/2016) – peça 43, p. 20-24. A comprovação da devolução dos recursos pagos indevidamente se deu por meio da apresentação da 40ª medição final do Contrato 310/2011.
PROPOSTA DE ENCAMINHAMENTO
Diante do exposto, submetem-se os autos à consideração superior propondo que o Tribunal:
determine, com base no art. 43, inciso I, da Lei 8.443/1992 c/c o art. 250, inciso II, do Regimento Interno do TCU que, no prazo de 90 (noventa) dias, o Departamento Nacional de Infraestrutura de Transportes - DNIT, por meio do seu Instituto de Pesquisas Rodoviárias  - IPR:
realize, com o apoio e o acompanhamento do Consórcio Tecson/Empa/Plano e da empresa supervisora - Incorp Consultoria e Assessoria, caso essas empresas se disponibilizem para o feito, os ensaios geotécnicos necessários e suficientes para estabelecer o valor representativo do fator de homogeneização dos solos das caixas de empréstimo utilizadas nas obras de construção da BR-432/RR – km 119,20 ao km 165,44 – Contrato 310/2011;
previamente à realização dos ensaios relativos ao subitem ‘a.1’, estabeleça a localização e a quantidade dos furos de sondagens; o modelo estatístico a ser adotado nos cálculos; o método a ser empregado para determinação da umidade do solo; bem como outros parâmetros técnicos necessários à correta definição do fator de homogeneização dos solos em questão;
informe o valor representativo do fator de homogeneização referente aos solos em questão, que deve ser calculado tomando por base os resultados dos ensaios relativos ao subitem ‘a.1’; 
determine, com base no art. 45 da Lei 8.443/1992 c/c o art. 251, caput, do Regimento Interno do Tribunal que, no prazo de 120 (noventa) dias, o Departamento Nacional de Infraestrutura de Transportes - DNIT, informe o resultado das medidas administrativas adotadas visando o ressarcimento do possível dano ao Erário ocorrido em razão do pagamento de medições efetivadas com superestimativa nos quantitativos de terraplenagem no âmbito do Contrato 310/2011, inclusive quanto à possível autuação de processo de tomada de contas especiais, nos termos dos art. 3º e 4º da Instrução Normativa – TCU 71/2012, no caso de o valor representativo do fator de homogeneização descrito no subitem ‘a.3’ ser inferior a 1,25;
determine a realização do monitoramento das determinações listadas nos itens ‘a’ e ‘b’, supra, por meio de processo específico;
 encaminhe ao Departamento Nacional de Infraestrutura de Transportes - DNIT, ao Consórcio Tecson/Empa/Plano (CNPJ 13.727.876/0001-86) , e à Incorp Consultoria e Assessoria (CNPJ 91.807.974/0003-07) cópia da deliberação que vier a ser proferida, acompanhada do relatório e do voto que a fundamentarem; 
arquivar o presente processo, com fundamento no art. 169, inciso V, do Regimento Interno do TCU.”
	É o Relatório.

não há.

Não atuou.

AUDITORIA. DNIT. FISCOBRAS-2016. BR 432/RR. INDÍCIOS DE SUPERFATURAMENTO POR QUANTITATIVO INADEQUADO. OITIVAS. SUBSISTÊNCIA DE FALHAS. DETERMINAÇÕES. ARQUIVAMENTO. MONITORAMENTO.

RELATÓRIO DE AUDITORIA (RA)

Secretaria de Fiscalização de Infraestrutura Rodoviária e de Aviação Civil (SeinfraRodoviaAviação).

Trata-se de auditoria realizada no âmbito do Fiscobras-2016 sobre as obras de construção da BR432/RR – Cantá e Novo Paraíso no Estado de Roraima. 
Em linhas gerais, a presente fiscalização apurou a ocorrência de: (i)  superfaturamento decorrente de quantitativo inadequado (Achado III.1) ; e (ii) utilização de materiais, equipamentos ou métodos construtivos incompatíveis com as especificações técnicas dos itens de serviço contratados (Achado IV.1) .
No presente momento, o TCU deve apreciar, então, as respostas às oitivas da Superintendência Regional do DNIT no Estado de Roraima – SRDNIT-RR e do Consórcio Tescon-Empa-Plano, como executor das obras, em face do referido Achado III.1, além dos elementos coletados durante os trabalhos de auditoria em face do aludido Achado IV.1.
Às Peças 34 e 35, a SRDNIT-RR e o referido consórcio foram questionados sobre os “ (...) indícios de superfaturamento no Contrato 310/2011 no valor de R$ 1.524.522,32 (1/2010) , ocorrido em razão de ter sido adotado nas medições contratuais um fator de homogeneização de 1,25 que, em princípio, não representa as características geotécnicas do solo utilizado nos aterros, acarretando superestimativa nos quantitativos medidos dos serviços de escavação, carga e transporte de material de primeira categoria e indenização de jazidas, contrariando o disposto nos artigos 66 e 67, §1º, da Lei 8666/1993, e nos artigos 1º e 2º da Instrução de Serviço-DNIT 05/2006.”
Os responsáveis teriam, resumidamente, refutado a metodologia então utilizada pela unidade técnica para alcançar os aludidos dados, tendo, após a análise final do feito, a unidade técnica assinalado que teriam sido oportunamente adotadas as providências corretivas em relação ao referido Achado IV.1, mas subsistiria a necessidade de o TCU enviar a determinação corretiva em relação ao aludido Achado III.1 com vistas, entre outras medidas, à adoção de providências para o ressarcimento do suscitado dano ao erário.
Incorporo os pareceres da unidade técnica a estas razões de decidir.
Bem se vê, em relação ao Achado III.1, que os responsáveis não teriam apresentado os elementos necessários à comprovação de que os solos das caixas de empréstimos utilizadas nas obras de construção da BR432/RR (no km 119,20 ao km 165,44) apresentariam as características geotécnicas tendentes a fundamentar a adoção do fator de homogeneização de 1,25 nas medições dos itens de serviço em escavação, carga e transporte de material de primeira categoria, além da indenização de jazidas, no Contrato nº 310/2011, subsistindo, assim, os indícios de superfaturamento ante a medição de quantitativo inadequado.
Por essa linha, mostra-se adequada a proposta da unidade técnica para o Dnit realizar os novos ensaios geotécnicos com o intuito de viabilizar a determinação do real valor para esse parâmetro, de tal sorte que, diante da eventual apuração do fator de homogeneização inferior a 1,25, restaria caracterizada a ocorrência do suscitado dano ao erário pelo superfaturamento nos quantitativos dos itens de serviço para a ECT 1ª categoria e a indenização de jazida n aludido Contrato nº 310/2011, devendo o Dnit promover, nesse caso, as medidas cabíveis para viabilizar o subjacente ressarcimento dos valores pagos indevidamente, aí incluída, se necessária, a eventual instauração da subsequente tomada de contas especial.
Para o aludido Achado IV.1, enfim, o Dnit teria adotado as devidas providências no sentido de corrigir as irregularidades apontadas nos autos, tendo promovido a correção das correspondentes irregularidades, com o estorno pelo valor de R$ 457.060,56 (01/2010) e o devido reajustamento pelo valor de R$ 618.874,41 (01/2016) , além de, na 40ª medição final do referido contrato, ter restado comprovada a efetiva devolução dos recursos pagos indevidamente.
Entendo, portanto, que o Tribunal deve prolatar as determinações suscitadas pela unidade técnica.
Ante o exposto, pugno pela prolação do Acórdão ora submetido a este Colegiado.
TCU, Sala das Sessões, em 5 de junho de 2019.
Ministro-Substituto ANDRÉ LUÍS DE CARVALHO 
Relator